臺灣高雄地方法院刑事判決             100年度選訴字第55號
公  訴  人  臺灣高雄地方法院檢察署檢察官
被      告  謝文王
選任辯護人  孫志鴻律師
被      告  涂如臆
前列二人共同
選任辯護人  林夙慧律師
上列被告因違反公職人員選舉罷免法案件，經檢察官提起公訴（
99年度選偵字第62號、88號、164 號），本院判決如下：
    主  文
謝文王共同犯公職人員選舉罷免法第九十九條第一項之交付賄賂
罪，處有期徒刑貳年陸月，褫奪公權伍年。未扣案行求吳曾碧幸
而被拒絕之肆兩裝阿里山茶葉貳包，沒收之。
涂如臆共同犯公職人員選舉罷免法第九十九條第一項之交付賄賂
罪，處有期徒刑壹年捌月，緩刑伍年，緩刑期間付保護管束，並
應接受法治教育伍場次，及向公庫支付新台幣拾萬元。褫奪公
權肆年。未扣案行求吳曾碧幸而被拒絕之肆兩裝阿里山茶葉貳包
，沒收之。
    事  實
一、謝文王為民國99年11月27日舉辦之高雄市第一屆仁武區大灣
    里里長選舉（下稱系爭里長選舉）之候選人，涂如臆則係謝
    文王之配偶。謝文王為求順利當選，竟單獨或與涂如臆共同
    基於對有投票權之人行求、交付賄賂，而約其投票權為一定
    行使之犯意聯絡，明知如附表一所示受賄之人在上開選舉均
    係具有投票權之人，仍接續以4 兩裝茶葉2 罐，對於如附表
    一所示之人行求、交付賄賂，並當場或於事後請其等就系爭
    里長選舉投票予謝文王（行賄之人、受賄之人、行賄時間、
    賄選經過詳如附表一所示）。嗣經檢察官指揮前高雄縣調查
    站、高雄市調查處及高雄市政府警察局仁武分局等機關，於
    99 年11 月3 日，持本院核發之搜索票，在高雄市○○區○
    ○里○○路223 號謝文王住處內查扣與本案犯罪無關之如附
    表二編號1 至2 號所示4 兩裝「杉林溪」茶葉19包，及如附
    表二編號3 號所示半斤裝「阿里山」茶葉12包，且經歐天從
    、劉興亮、陳春皇提出4 兩裝阿里山茶葉各2 包，張月香提
    出阿里山茶葉空罐1 個，檢舉人991020、A1（姓名年籍均詳
    卷）各提出4 兩裝阿里山茶葉1 包、2 包（品名、數量、查
    獲地點詳如附表二編號4 至9 號所示），而循線查獲上情。
二、案經檢察官指揮前法務部調查局高雄縣調查站、法務部調查
    局高雄市調查處及高雄市政府警察局仁武分局（改制前高雄
    縣政府警察局仁武分局）偵查起訴。
    理  由
一、證據能力之判斷：
  (一)按被告以外之人於審判外之言詞或書面陳述，除法律有規定
    者外，不得作為證據；被告以外之人於檢察事務官、司法警
    察官、司法警察調查中所為之陳述，與審判中不符時，其先
    前之陳述具有較可信之特別情況，且為證明犯罪事實存否所
    必要者，得為證據，刑事訴訟法第159 條第1 項、第159 條
    之2 分別定有明文。而本件關於證人歐天從、吳曾碧幸、張
    吳玉香、蕭淑娟、陳春皇、劉興亮、黃貴盛、張月香及檢舉
    人A1、E99021、991020於警詢中之陳述，均為被告以外之人
    於審判外之言詞陳述，被告謝文王、涂如臆（下稱被告2 人
    ）、被告謝文王之辯護人、被告謝文王、涂如臆之共同辯護
    人辯稱上開陳述無證據能力（詳本院卷第25頁），經核，歐
    天從、吳曾碧幸就被告2 人拜訪及致贈茶葉時有無告知參加
    系爭里長選舉及尋求支持部分，警詢及審判中所述不符（歐
    天從部分詳99年度選他字第48號卷【下稱偵(一)卷】第53頁、
    本院卷第167 頁、第172 頁，吳曾碧幸部分詳偵(一)卷第92頁
    、本院卷第180 頁、第182 頁），張吳玉香就被告謝文王拜
    訪及致贈茶葉之時間，警詢及審判中所述不符（詳偵(一)卷第
    117 頁、本院卷第186 頁、第195 頁），蕭淑娟就被告2 人
    拜訪及致贈茶葉之時間，警詢及審判中所述不符（詳偵(一)卷
    第100 頁、本院卷第198 至200 頁、第209 頁），劉興亮就
    被告謝文王拜訪、致贈茶葉之時間及在何處請其支持參選系
    爭里長選舉，警詢及審判中所述不符（詳偵(一)卷第108 頁、
    本院卷第241 頁、第249 至250 頁、第254 至256 頁），而
    其等於警詢第一時間為陳述時，因其他關係人無法先予以接
    觸請託，且被詢時無他人在場，心理較無壓力，所證自較堪
    信為真實，且為證明本件犯罪事實存否所必要，應認上開陳
    述均有證據能力，被告2 人及其等之辯護人辯稱該部分陳述
    無證據能力，尚無可採；另陳春皇、黃貴盛、張月香、A1、
    E99021、991020部分，其等於警詢之陳述，不合刑事訴訟法
    第159 條之1 至第159 條之5 例外得為證據之規定，被告2
    人及其等之辯護人辯稱該部分陳述無證據能力，尚無不合，
    本院自不得以該陳述為判斷被告2人犯罪之依據。
  (二)又被告以外之人於偵查中向檢察官所為之陳述，除顯有不可
    信之情況者外，得為證據，刑事訴訟法第159 條之1 第2 項
    亦有明文；而檢察官於偵查中訊問被告以外之人時，可能係
    以被告或以證人身份進行訊問，倘檢察官於訊問前，已依不
    同身份所應適用之程序，分別告知刑事訴訟法第95條關於訊
    問被告應先告知之事項，或同法第180 條、第181 條、第
    186 條相關之證人拒絕證言權，使該受訊問之被告以外之人
    瞭解其係基於何種身分應訊，得以適當行使各該當權利，不
    致因身分混淆而剝奪其權利之行使，則檢察官此種訊問方式
    之偵查作為，即難謂為於法有違。而本件證人歐天從、吳曾
    碧幸、張吳玉香、蕭淑娟、陳春皇、劉興亮於檢察官偵查中
    所為之陳述，係由檢察官先以被告身分訊問，訊問前並已告
    知上開關於訊問被告應先告知之事項，嗣後改以證人身分訊
    問，訊問前亦已告知上開相關之證人拒絕證言權（詳偵(一)卷
    第58頁及61頁、第95頁、第121 頁、第103 頁、第71至72頁
    、第111 頁、），證人黃貴盛、張月香於檢察官偵查中所為
    之陳述，係由檢察官以被告身分訊問，訊問前已告知上開相
    關之證人拒絕證言權（詳偵(一)卷第132 頁、第140 頁），此
    外查無顯不可信之情況，自應認其等之在偵查中向檢察官所
    為之陳述均有證據能力，被告謝文王辯護人辯稱上開陳述無
    證據能力（詳本院卷第25頁），尚無可採。
二、有罪部分事實之認定：
    訊據被告謝文王坦承為系爭里長選舉之候選人，被告涂如臆
    為伊配偶，於系爭里長選舉前，曾至歐天從、吳曾碧幸、蕭
    淑娟、劉興亮、黃貴盛之住處拜訪，除黃貴盛外，並分別致
    贈上開人等4 兩裝阿里山茶葉2 包，吳曾碧幸拒收，但矢口
    否認有行求或交付賄賂之犯行，辯稱因姪兒楊宗翰想從事茶
    葉之販售，伊身為長輩想協助推展，且伊擔任高雄市仁武區
    關武聖殿廟（下稱關帝廟）之副主任委員，需宣導該廟之慶
    典、廟會等活動，故於99年該廟神明誕辰即農曆6 月24日（
    即國曆8 月4 日）前之國曆6 、7 月間，分別向上開高雄市
    仁武區有名望之歐天從、吳曾碧幸、蕭淑娟、劉興亮、黃貴
    盛等人拜訪，一方面認識上開有名望之人，以宣傳關帝廟之
    慶典、廟會活動，一方面幫姪兒楊宗翰推銷茶葉，伊係在99
    年8 月底始決定參選系爭里長選舉，同年9 月16日登記參選
    ，本件拜訪時並未決定亦未登記參選系爭里長選舉，無可能
    請歐天從、吳曾碧幸、蕭淑娟、劉興亮、黃貴盛等人投票予
    伊，係登記參選系爭里長選舉後，在路上遇到上開人時，才
    拜託給予競選支持，伊未行求或交付賄賂請上開人等於系爭
    里長選舉投票支持云云。另訊據被告涂如臆坦承伊為被告謝
    文王之妻，於被告謝文王上開拜訪歐天從、吳曾碧幸、蕭淑
    娟時，陪同前往，並致贈4 兩裝阿里山茶葉各2 包，吳曾碧
    幸拒收，但矢口否認有行求或交付賄賂之犯行，辯稱因被告
    謝文王為伊夫婿，被告謝文王邀其一同前往拜訪里民時，如
    其有空，即會陪同被告謝文王前往拜訪，與被告謝文王一同
    前往拜訪歐天從、吳曾碧幸、蕭淑娟時，被告謝文王尚未決
    定參選系爭里長選舉，所以未向上開人等請求支持，僅係單
    純想幫姪兒楊宗翰推銷茶葉，伊未與被告謝文王共同行求或
    交付賄賂請上開人等於系爭里長選舉投票支持云云。經查：
  (一)被告謝文王、涂如臆上開於系爭里長選舉前，拜訪選舉人歐
    天從、吳曾碧幸、蕭淑娟、劉興亮、黃貴盛，且除黃貴盛外
    均致贈4 兩裝阿里山茶葉2 包之所承（被告涂如臆僅參與拜
    訪及致贈歐天從、吳曾碧幸、蕭淑娟部分），核與證人歐天
    從、吳曾碧幸、蕭淑娟、劉興亮、黃貴盛所證大致相符，有
    筆錄附卷可稽（歐天從部分詳偵(一)卷第51至55頁及本院卷第
    162 至175 頁，吳曾碧幸部分詳偵(一)卷第91至92頁反面及本
    院卷第176 至184 頁，蕭淑娟部分詳偵(一)卷第99至100 頁反
    面及本院卷第196 至209 頁，劉興亮部分詳偵(一)卷第107 至
    108 頁反面及本院卷第240 至256 頁，黃貴盛部分詳本院卷
    第257 至266 頁），且系爭選舉於99年11月27日舉行投票，
    被告謝文王為系爭里長選舉之候選人，歐天從、吳曾碧幸、
    蕭淑娟、劉興亮、黃貴盛均為該選舉有選舉權之大灣里里民
    ，有高雄市選舉委員會函及所附選舉人名冊附卷可稽（詳本
    院卷第41至47頁），並有歐天從提出之受贈茶葉2 包、由劉
    興亮委其子劉致福提出之受贈茶葉2 包及里長參選人名片1
    張附卷可稽（依序詳99年度聲搜字第43號卷【下稱偵(二)卷】
    第51至53頁扣押筆錄及99年度選偵字第88號卷【下稱偵(四)卷
    】第33頁左下方相片1 張、警卷第32至33頁相片3 張，暨偵
    (四)卷第27至28頁法務部調查局高雄調查站扣押物品清單1 份
    ），是上開所承及所證均堪信為真實；另參被告謝文王於警
    詢及檢察官偵查時，均供稱於拜訪黃貴盛時亦有致贈4 兩裝
    阿里山茶葉2 包（詳偵(一)卷第152 頁、99年度選偵字第62號
    卷【下稱偵(三)卷】第20至21頁），核與黃貴盛於檢察官偵查
    時證稱略以：被告謝文王確有致贈茶葉等語（詳偵(一)卷第
    132 頁）相符，審酌被告謝文王供稱選前致贈選民茶葉可能
    被懷疑有賄選之情，黃貴盛證述受候選人致贈茶葉有被疑為
    受賄之嫌，所供及所證既可能不利於己，該所承及所證自無
    不實之嫌，且核該所承及所證亦屬相符，則依上開所承及所
    證，被告謝文王於系爭里長選舉前拜訪黃貴盛時，亦有致贈
    贈4 兩裝阿里山茶葉2 包之事實，應可認定，被告謝文王、
    證人黃貴盛嗣後所為未致贈及未受餽贈之所供及所證，堪認
    與事實不符，均不足採信，則依被告2 人所承、證人歐天從
    、吳曾碧幸、蕭淑娟、劉興亮、黃貴盛所證及上開其他證據
    所示，被告謝文王為系爭里長選舉之候選人，歐天從、吳曾
    碧幸、蕭淑娟、劉興亮、黃貴盛為上開選舉之選舉權人，被
    告謝文王於系爭里長選舉前，曾拜訪上開選舉權人，被告涂
    如臆於被告謝文王拜訪歐天從、吳曾碧幸、蕭淑娟時，曾陪
    同前往，上開選舉權人均受贈4 兩裝阿里山茶葉2 包，除吳
    曾碧幸拒收外，其他選舉權人均予以收受之事實，應可認定
    。
  (二)按被告2 人如係因晚輩想從事茶葉生意，有意助其推銷，則
    無論係買入後致贈他人品嚐，或未支出費用僅出力協助推銷
    予熟識之人，該被協助之晚輩自無不知之理，但依證人即被
    告2 人所供被協助推銷之姪兒楊宗翰於99年11月3 日警詢證
    稱略以：謝文王向伊購買茶葉（指含本件用以致贈如附表一
    受賄之人之茶葉）時，係說要自己沖泡等語（詳警卷第94頁
    ），足見被告2 人所供協助推銷之姪兒楊宗翰，至本件查獲
    在警詢製作筆錄時，仍不知被告2 人有協助其推銷茶葉之意
    ，則被告2 人辯稱致贈茶葉係為姪兒推銷，自難遽認為真實
    。又依證人歐天從證稱略以：伊擔任大灣里第13鄰鄰長，謝
    文王約在99年7 、8 月間某日下午，和他太太駕車送阿里山
    茶葉禮盒共2 盒給伊，說要跟伊認識，只講幾句話就離開，
    沒有問伊有沒有喝茶習慣，沒有告訴伊茶葉何人製作、生產
    或從何而來，也沒有提到關帝廟的神明誕辰、慶典或廟會活
    動等語（詳偵(一)卷第52至53頁、第59頁、本院卷第163 至
    166 頁、第173 至174 頁），證人吳曾碧幸證稱略以：伊兒
    子吳穎糧擔任大灣里第2 鄰鄰長，謝文王約在99年7 、8 月
    間某日，和他太太至伊位於高雄市仁武區○○○街191 號住
    處，拿1 袋茶葉禮盒交給伊，說伊兒子係鄰長，而他要參加
    里長選舉，請伊等支持，伊告知現任村長（改制後之里長）
    吳文財為伊堂哥之兒子，伊不可能支持他，伊也不喝茶，並
    將茶葉禮盒退還，說這個伊不要，伊沒有泡茶，他們沒有說
    茶葉何來，沒有介紹茶葉，也沒有提到關帝廟建醮之事，站
    一下沒幾分鐘，說兩句話就走了等語（詳偵(一)卷第91至92頁
    、第94頁、本院卷第176 至179 頁、第184 頁），蕭淑娟證
    稱略以：伊開早餐店，99年8 月初某日晚上7 時許（日期部
    分警詢、檢察官偵查所述及本院審理時所述不同，詳後述）
    ，伊在家中準備隔日要賣之早餐時，謝文王夫妻有到伊家拜
    票，涂如臆把茶葉擺在桌上，謝文王有請伊協助向早餐店之
    客人拉票，謝文王他們沒有說茶葉從哪裡來，沒有介紹製茶
    商人，沒有問喝生茶或熟茶，沒有介紹茶葉產地，沒有說想
    買可以找他，也沒有講到關帝廟建醮等語（詳偵(一)卷第99至
    100 頁、第103 至105 、本院卷第198 至200 頁、第203 至
    205 頁），證人劉興亮證稱略以：伊為關帝廟委員，謝文王
    擔任副主任委員，99年9 月（日期部分警詢、檢察官偵查所
    述及本院審理時所述不同，詳後述），謝文王有前往伊位於
    高雄市仁武區大灣里大全一巷12號住處致贈4 兩裝茶葉2 罐
    ，他說「喝看看」，然後就走了，沒有說對該茶葉有興趣可
    找他買等語（詳偵(一)卷第107 至108 頁、第111 至113 、本
    院卷第240 至246 頁），黃貴盛證稱略以：伊擔任大灣里第
    7 鄰鄰長已超過40年，99年9 月間（日期部分警詢、檢察官
    偵查所述及本院審理時所述不同，詳後述），謝文王有提茶
    葉到伊與兒子住處，不知謝文王與關帝廟之關係等語（詳偵
    (一)卷第127 頁、第132 至133 頁），所證核與被告謝文王供
    稱歐天從、吳曾碧幸之前不認識，蕭淑娟因買早餐而認識，
    劉興亮因同為關帝廟委員而認識，拜訪上開4 人時僅停留一
    下子約2 、3 分鐘，講個話，聊個天就走了，沒有向歐天從
    、吳曾碧幸、蕭淑娟、劉興亮提到茶葉是姪兒所作，僅有向
    劉興亮說茶葉請他「喝看看」等語（詳本院卷第385 至386
    頁），被告涂如臆證稱略以：伊僅陪被告謝文王前往拜訪歐
    天從、吳曾碧幸、蕭淑娟，沒有說話等語（詳本院卷第396
    頁），大致相符，上開所證均堪信為真實，而依歐天從、吳
    曾碧幸、蕭淑娟、劉興亮、黃貴盛上開證述內容，被告2 人
    拜訪之時間既短，且未提及致贈之茶葉之製作、生產或從何
    而來，喝了滿意可介紹購買，亦未提及神明誕辰、慶典或廟
    會活動等事宜，則被告2 人辯稱為宣導關帝廟慶典、廟會等
    活動，而拜訪歐天從、吳曾碧幸、蕭淑娟、劉興亮、黃貴盛
    等人，並致贈茶葉為姪兒推銷，即難認與事實相符，所辯自
    無足採。另黃貴盛上開所證，核與被告謝文王於警詢及檢察
    官偵查中均供稱本件拜訪時確有致贈黃貴盛茶葉之情相符（
    詳偵(一)卷第154 頁、偵(三)卷第20至21頁），上開所證及所承
    均堪信為真實，該2 人嗣後於本院審理時，所為被告謝文王
    未致贈茶葉之所證及所供，為事後迴護、飾卸之詞，均無可
    採；再者，楊宗翰於本院雖另證稱被告謝文王向其買茶葉，
    係要是泡給他人喝，助其推銷云云，核與上開前於警詢所證
    不符，應屬事後迴護之詞，不足採信，併予敘明。
  (三)關於交付賄賂予歐天從部分：
  1.依歐天從於警詢及檢察官偵查中證稱略以：於99年7 、8 月
    某日下午，被告謝文王說要認識伊外，並表示其年底要參選
    民意代表，請伊支持等語（詳偵(一)卷第53頁、第59頁），而
    本件拜訪前，歐天從並不認識被告2 人，平時亦無往來，業
    據其證述在卷（詳偵(一)卷第52頁、第59頁、本院卷第163 頁
    ），核與被告謝文王供稱該次拜訪前不認識歐天從之情相符
    （詳本院卷第385 頁），堪信為真實，歐天從既不認識被告
    2 人，自無設詞誣陷被告2 人之必要，則其上開被告2 人拜
    訪時提及參選及請求支持之所證，堪信為真實，被告2 人辯
    稱拜訪時尚未決定參選、登記參選，無可能請歐天從投票支
    持，自無可採。而被告2 人既已共同拜訪及致贈茶葉，尋求
    選舉時歐天從得予以支持，該時被告謝文王已決定參加系爭
    里長選舉，至為明顯，則被告謝文王於99年7 、8 月某日下
    午拜訪歐天從時，業已決定參選系爭里長選舉之事實，應可
    認定。
  2.歐天從雖於本院審理時另證稱略以：被告2 人拜訪時沒有提
    到參選，僅說他係生意人，要認識伊等語（詳本院卷第172
    頁），但經審判長提示其於警詢、檢察官偵查時之筆錄後，
    覆稱略以：印象已不清楚，…，有可能僅提到要選舉，但沒
    有提到參選何職位，後來路上遇到才說要參加系爭里長選舉
    等語，審酌歐天從於警詢及檢察官偵查證述之99年11月3 日
    ，距被告2 人拜訪之99年7 、8 月僅約2 至4 個月，而在本
    院證述之100 年6 月28日距上開拜訪時已近1 年，在本院證
    述時距被告2 人拜訪之時間，既較警詢及檢察官偵查時多半
    年餘，堪認印象已因時間之經過而較為模糊，是自以警詢及
    檢察官偵查時之所證較為可採，則此部分應依歐天從警詢及
    檢察官偵查時之所證，認被告2 人拜訪時確有提及上開參選
    及尋求支持之意，不因歐天從嗣後印象較為模糊，所證略有
    出入而為不同之認定。
  3.如上所述，被告2 人與歐天從前既無交情，被告2 人突於系
    爭里長選舉前至住處拜訪，被告謝文王並告知年底要參加系
    爭里長選舉，請歐天從予以支持，且依歐天從另證稱略以：
    該次拜訪後約過1 個月，出門運動時碰到被告謝文王騎機車
    經過，被告謝文王有告知將參加系爭里長選舉，則堪認該時
    歐天從就被告2 人致贈茶葉係為尋求系爭里長選舉投票支持
    之事實，業已清楚知悉，則被告2 人確有如附表一編號1 號
    所示之賄選犯行，應可認定。
  (四)關於行求吳曾碧幸就投票權為一定行使部分：
  1.如上所述，吳曾碧幸於警詢及檢察官偵查時，證稱被告2 人
    在本件拜訪時，曾表示被告謝文王要參加里長選舉，並尋求
    支持，而依一般經驗法則，參與公職人員選舉者，在選區均
    有一定社經地位，如非確有違法賄選之犯行，一般選舉權人
    並無隨意誣其賄選之可能，吳曾碧幸雖因親戚亦將參加系爭
    里長選舉，因而向被告2 人表示無法支持之意，但亦難認即
    有設詞誣陷被告2 人之可能，況本件拜訪前，吳曾碧幸並不
    認識被告2 人，業據其證述在卷（詳本院卷第177 頁），核
    與被告謝文王供稱該次拜訪前不認識吳曾碧幸之情相符（詳
    本院卷第385 頁），堪信為真實，吳曾碧幸既不認識被告2
    人，並無隨意誣陷之必要，更何況如上所述，被告2 人確於
    系爭里長選舉投票前，對素不認識之吳曾碧幸致贈茶葉，顯
    見吳曾碧幸上開被告2 人拜訪致贈茶葉尋求里長選舉予以支
    持之所證並非空穴來風，自堪信為真實，被告2 人辯稱拜訪
    時尚未決定參選、登記參選，無可能請吳曾碧幸、吳糧穎投
    票支持，尚無可採，被告2 人既已共同拜訪及致贈茶葉，尋
    求選舉時吳曾碧幸、吳糧穎予以支持，該時被告謝文王已決
    定參加系爭里長選舉之事實，亦可認定。
  2.另吳曾碧幸雖於本院審理時另證稱略以：被告2 人拜訪時沒
    有請伊於里長選舉予以支持，因為謝文王知悉另候選人吳文
    財為伊同宗之親戚，僅說和吳穎糧很要好，要認識伊一下等
    語（詳本院卷第180 頁、第183 頁），既與上開於警詢及檢
    察官偵查時具體證述被告2 人致贈茶葉請求於里長選舉予以
    支持之所證不符，審酌上開所述諸情，應認吳曾碧幸上開於
    本院之所證，屬迴護被告之詞，而無可採。再者，吳曾碧幸
    於本院審理時所證，既有上開迴護之情，其於該次所為被告
    2 人拜訪時間為關帝廟神明誕辰前（即8 月4 日之前）之所
    證（詳本院卷第184 頁），既與前於警詢及檢察官偵查中所
    稱之「99年7 、8 月間某日」不符，則該時間亦應以距拜訪
    時間較近而記憶較清晰，且未有迴護時之警詢及檢察官偵查
    中所證為可信，是應認被告2 人係於99年7 、8 月間某日，
    前往吳曾碧幸住處拜訪。
  3.被告2 人與吳曾碧幸既不認識，突於系爭里長選舉前至吳曾
    碧幸住處拜訪及致贈茶葉，尋求吳曾碧幸、吳糧穎於系爭里
    長選舉支持被告謝文王，被告2 人係冀圖以致贈之茶葉對吳
    曾碧幸予以行賄，行求吳曾碧幸、吳糧穎於系爭里長選舉投
    票支持被告謝文王之事實，甚為明確，則被告2 人確有如附
    表一編號2 號所示之賄選犯行，亦可認定。
  (五)關於交付賄賂予蕭淑娟部分：
  1.如上所述，蕭淑娟於警詢及檢察官偵查中均表示，被告2 人
    致贈茶葉之該次拜訪時，確有拜票之舉動，且依蕭淑娟於本
    院審理時證稱略以：被告2 人大約是在99年8 月1 日至10日
    間某日晚上7 時許，至伊住處拜票，因為那時候伊女兒要去
    富邦銀行上班，涂如臆與伊女兒講孩子的事，謝文王則向伊
    說他要出來選里長，希望伊協助向早餐店之客人拉票，凡那
    比颱風過後之99年9 月21日，謝文王亦因風災而到伊住處，
    幫忙拍照及協助申請補助，同年9 月29日後，謝文王又到住
    處拜票時，伊才表示凡那比風災後幫助里民清災作得不錯，
    警詢及檢察官偵查時，表示被告2 人於99年9 月21日至伊住
    處拜訪、致贈茶葉拜票時，伊有表示謝文王在凡那比風災後
    幫助里民清災作得不錯，係記錯日期等語（詳本院卷第198
    至200 頁、第207 至209 頁），依上開各次證述之內容，蕭
    淑娟均表示被告2 人於致贈茶葉之該次拜訪，確有尋求投票
    支持及尋求代為拉票之表示，而同前所述，蕭淑娟僅係一般
    之選民，如非確有賄選情事，並無隨意誣指候選人賄選之可
    能，況蕭淑娟既受被告謝文王申請風災補助之具體協助，尤
    無故為被告2 人不利證述之可能，另縱蕭淑娟自承前曾因客
    人傳錯話，而與被告2 人稍有誤會（詳本院卷第202 頁），
    衡情，該誤會亦已因上開具體之協助而冰釋，從而上開所證
    自堪信為真實，則被告2 人於致贈茶葉之該次拜訪，確有尋
    求投票支持及代為拉票之表示，應可認定。
  2.蕭淑娟於警詢、檢察官偵查時所證述被告2 人致贈茶葉拜票
    之時間固為99年9 月21日，但蕭淑娟在上開2 次證述時，既
    另證稱略以：伊有向謝文王表示，這次凡納比風災謝文王幫
    助災民清災作得不錯，很多人都予以誇讚等語（詳偵(一)卷第
    100 頁、第104 頁），而審酌被告謝文王如有協助選區災民
    清理或聲請災難補助之情，自無可能於2 日內完成，所獲之
    好評亦無可能於2 日內即於選區流傳，凡納比颱風侵襲臺灣
    地區之時間為99年9 月19日，蕭淑娟自無可能於2 日內對被
    告謝文王為上開救災作得好，民眾給予稱讚之表示，是蕭淑
    娟於本院所為致贈茶葉拜票時間記錯之所證，即難認係空穴
    來風，另參陳春皇證稱略以：謝文王夫妻於919 水災（指凡
    納比颱風所引發之水災）前之約6 月中旬，至伊住處拜訪及
    致贈茶葉，送其等夫婦離開後，有聽到隔鄰之蕭淑娟說，謝
    文王亦有送茶葉給他等語（詳偵(一)第71至72頁、偵(三)卷第41
    頁），依陳春皇所證，被告2 人至蕭淑娟、陳春皇住處拜訪
    致贈茶葉為同一日，其等對於何日拜訪致贈所證雖不同，但
    陳文皇所證在凡納比颱風前部分，則與蕭淑娟於本院所證相
    符，從而堪認被告2 人拜訪蕭淑娟及致贈茶葉之時間，如其
    在本院中所證，應為凡納比颱風侵襲前，另因陳春皇對被告
    2 人拜訪及致贈茶葉之時間記憶較為模糊（99年11月3 日警
    詢時僅稱「數月前」，同日檢察官偵查時稱「919 水災前，
    詳細日期忘記了」，99年12月21日檢察官偵查中證稱「6 月
    中旬《指99年》」，於本院審理時稱「時間不瞭解，我沒記
    」【詳偵(一)卷第65頁、第71頁、偵(三)卷第41頁、本院卷第
    212 頁】），是被告2 人拜訪及致贈蕭淑娟、陳春皇茶葉之
    時間，應依蕭淑娟在本院所證，認定為99年8 月1 日至10日
    某日晚上，拜訪蕭淑娟之時間為晚上約7 時許。
  3.被告2 人與蕭淑娟既僅因買、賣早餐之關係而認識，其間並
    無深交，被告2 人突於系爭里長選舉前至蕭淑娟住處拜訪及
    致贈茶葉，被告謝文王並告知年底要參加里長選舉，請蕭淑
    娟予以支持並代為向早餐顧客拉票，則被告2 人確有如附表
    一編號3 號所示之賄選犯行，亦可認定。
  (六)關於交付賄賂予劉興亮部分：
  1.如上所述，被告確曾於系爭里長選舉前，拜訪及致贈劉興亮
    茶葉，而依劉興亮於99年11月3 日警詢及同日、99年11月20
    日檢察官偵查中證稱略以：謝文王於1 個多月前之919 水災
    前國曆9 月份某日，至伊住處致贈如附表二編號6 號所示茶
    葉2 罐，當時未為任何選舉之表示，但隔2 、3 天後，又至
    伊住處，交付伊1 張名片，表示將參加系爭里長選舉，請伊
    予以支持等語（詳偵(一)卷第108 至109 頁、第113 頁、偵(四)
    卷第50頁），且依劉興亮委其子劉致福提出之受贈名片所示
    ，其上記載「大灣里長長候選人謝文王」（詳警卷第33頁）
    ，足見被告謝文王於該次拜訪致贈茶葉2 、3 日後，所交付
    者為刻意製作之參選名片，請求劉興亮於系爭里長選舉予以
    投票支持之意甚為明確，劉興亮於99年12月20日檢察官偵查
    時雖另證稱略以：不知道謝文王要參加系爭里長選舉等語（
    詳偵(四)卷第50頁），但該部分所證顯與事實不符，不足採信
    。
  2.劉興亮雖於100 年1 月7 日檢察官偵查中，及100 年6 月28
    日本院審理時證稱略以：謝文王拜訪及致贈茶葉之時間為99
    年6 、7 月間等語（詳偵(四)卷第75頁、本院卷第241 頁），
    並於上開本院審理時證稱略以：拜訪及致贈茶葉後過很久，
    差不多要登記參加選舉時，在路上遇到，才知道謝文王要參
    加系爭里長選舉等語（詳本院卷第244 至245 頁），但審酌
    劉興亮於警詢初供及同日、99年11月20日檢察官偵查中證述
    時，離本件拜訪及致贈茶葉之時間較短，對於拜訪致贈茶葉
    及另交付名片請求支持之時間，記憶自較為清楚，且該時尚
    無可能受相關人等之影響，證詞亦較無受他人影響之可能，
    是認本件被告謝文王拜訪及致贈茶葉之時間，應依劉興亮警
    詢初供及同日、99年11月20日檢察官偵查中之證述，認定為
    99 年9月1 日至19日間之某日，被告並於2 、3 日後另至住
    處交付競選名片，尋求劉興亮在系爭里長選舉中投票予以支
    持，其嗣後所為於99年6 、7 月拜訪及致贈茶葉，並經過很
    久後始交付名片之所證，應認屬事後迴護之詞，不足採信。
  3.被告謝文王與劉興亮前僅因同為關帝廟委員而認識（被告謝
    文王任副主任委員），2 人間僅係認識，平日並無往來，之
    前被告謝文王亦不曾致贈禮品，業經劉興亮證述在卷（詳偵
    (一)卷第107 頁反面、第112 頁），被告謝文王突於系爭里長
    選舉前至住處拜訪，並於2 、3 日後交付參選名片，請劉興
    亮於系爭里長選舉予以支持，被告謝文王係以所致贈之茶葉
    行賄，希望劉興亮於系爭里長選舉投票支持，而劉興亮於被
    告謝文王交付參選名片尋求支持時，對被告謝文王上開行賄
    之目的已有所知悉，甚為明確，則被告謝文王確有如附表一
    編號4 號所示之賄選犯行，同可認定。
  (七)關於交付賄賂予黃貴盛部分：
  1.如上所述，被告確曾於系爭里長選舉前，拜訪及致贈黃貴盛
    茶葉，而依黃貴盛於99年11月3 日接受調查局詢問後，同日
    於檢察官偵查時另證稱略以：謝文王係於99年9 月間，拿茶
    葉至伊與子位於高雄市○○區○○村○○○街149 號住處拜
    訪及致贈，當時沒有說什麼，但10餘日前在路上碰見時，謝
    文王有拜託伊支持等語（詳偵(一)卷第132 頁），黃貴盛雖另
    於本院審理時證稱略以：謝文王係於關帝廟神明誕辰前（即
    99 年8月4 日前）去住處找伊，謝文王未向伊提過參加系爭
    里長選舉，未叫伊投票支持當選，於上開選前拜訪後，伊均
    未與謝文王碰面，直至系爭里長選舉結束後才再碰面等語（
    詳本院卷第258 頁、第262 至263 頁），但本院審酌依黃貴
    盛所承，其與被告謝文王並無交情，平常無往來，被告謝文
    王前亦未曾至其住處，有筆錄附卷可稽（詳本院卷第258 頁
    、第261 頁），而被告謝文王竟突然於系爭里長選舉登門造
    訪，無論有無明示尋求投票支持，但為尋求投票支持而造訪
    之意甚為明顯，則黃貴盛於檢察官偵查時所證在路上碰見時
    ，被告謝文王拜託尋求支持之證述內容，合於常情，且黃貴
    盛前與被告謝文王既無往來，彼此間即無可能存有嫌隙，黃
    貴盛亦無誣陷被告謝文王之必要，是認上開在檢察官偵查中
    之證述內容堪信為真實，則此部分應依黃貴盛於檢察官偵查
    時所證，認被告謝文王係於99年9 月間某日，至黃貴盛住處
    拜訪及致贈茶葉，於拜訪致贈茶葉時，雖未告知參選及請求
    支持，但在99年10月下旬某日（99年11月3 日訊問前10餘日
    ），路上偶然碰面之時，被告謝文王業已向黃貴盛表達請其
    在系爭里長選舉投票支持之意，黃貴盛嗣後於本院所為上開
    神明誕辰前拜訪、拜訪後至選舉期日前未碰面及未尋求支持
    之所證，應屬事後迴護之詞，不足採信。
  2.被告謝文王與黃貴盛前既無交情及往來，被告謝文王突於系
    爭里長選舉前至住處拜訪及致贈茶葉，並於選前拜託尋求支
    持，以所致贈之茶葉行賄，請黃貴盛於系爭里長選舉投票支
    持之意，甚為明確，而黃貴盛於被拜訪獲贈茶葉時，固可能
    因被告謝文王未明示參選及尋求投票支持之意，而不知獲贈
    茶葉之具體用意，但於路上偶然碰見被告謝文王拜託支持時
    ，對被告謝文王以茶葉行賄尋求投票支持之目的，自當有所
    知悉，則被告謝文王確有如附表一編號5 號所示之賄選犯行
    ，同可認定。
三、論罪科刑：
  (一)按公職人員選舉罷免法第99條第1 項之對有投票權人交付賄
    賂或不正利益罪，係以行為人基於行賄之意思，對於有投票
    權人交付賄賂或其他不正利益，並相約為投票權之一定行使
    或不行使為構成要件，本條之罪為刑法第144 條對有投票權
    人交付賄賂或不正利益罪之特別規定，與刑法第143 條第1
    項規定「有投票權之人，收受賄賂或其他不正利益，而許以
    不行使其投票權或為一定行使」罪，二者在性質上，屬於對
    合（立）之必要共犯關係，對有投票權人交付賄賂或不正利
    益罪，雖不以收受賄賂或其他不正利益者確已承諾，或進而
    為一定投票權之行使或不行使為必要，但必須行賄者已實行
    交付賄賂或其他不正利益之行為，且收受者對其交付之目的
    已然認識，具有受賄意思並已收受時方為成立，此有最高法
    院96年度台上字第1133號判決意旨可資參照。又「行求、期
    約或交付賄賂或其他不正利益，而約其不行使投票權或為一
    定之行使者」，為構成要件，其行求、期約、交付行為，係
    屬階段行為，倘屬最後階段之交付賄賂行為，除須有交付之
    對象，即有投票權之收受賄賂者外，且必已完成交付之行為
    ，始足當之；否則仍屬期約或行求之階段，此亦有最高法院
    96年台上字第4378號判決意旨可供參酌。另提前賄選之行為
    ，雙方於行賄、受賄當時，均預期於有意參選之人成為候選
    人後，再由受賄之主體即有投票權之人履行投票選舉該特定
    候選人之約定條件，而完成其犯罪行為，故於行賄、受賄時
    ，縱候選人尚未登記參選，惟於日後該有意參選者登記成為
    候選人；受賄者亦成為有投票權人之時，犯罪構成要件即屬
    成就，固不因其賄選在先，而影響犯罪之成立，但如行賄者
    於發布選舉公告或尚未登記參選之前，雖已著手賄選犯行，
    日後該特定候選人卻未實際登記或取得候選人資格時，因非
    惟行賄者或行賄者所支持之特定候選人自始未取得候選人資
    格，且受賄者亦無從為一定投票權之行使，達成雙方約定之
    條件而完成其犯罪行為，並無礙於投票之公平、純正或影響
    選舉之結果，自不宜任意擴張解釋，遽予繩之於罪，而違反
    罪刑法定主義原則，此有最高法院98年度台上字第3494號、
    96年度台上字第6279號、96年度台上字第2873號判決意旨足
    供參酌。
  (二)本件系爭里長選舉係自99年9 月13日開始登記參選，而被告
    謝文王係於99年9 月16日登記參選，業經其供述在卷（詳本
    院卷第382 至383 頁），如上所述，被告2 人拜訪及致贈茶
    葉予歐天從、蕭淑娟之時間，雖於99年9 月前，屬提前賄選
    ，被告謝文王拜訪及致贈茶葉予劉興亮、黃貴盛之時間，雖
    在99年9 月間，但不確定為該月何日，亦有可能屬提前賄選
    ，但如上所述，被告2 人既將用以行賄之茶葉交付歐天從、
    蕭淑娟，被告謝文王將用以行賄之茶葉交付劉興亮、黃貴盛
    ，且歐天從、蕭淑娟、劉興亮、黃貴盛對上開交付茶葉係為
    尋求投票支持之目的已然瞭解，是核被告謝文王如事實欄所
    載及如附表一編號1 號、3 至5 號所示之所為，及被告涂如
    臆如事實欄所載及如附表一編號1 號、3 號所示之所為，均
    係犯公職人員選舉罷免法第99條第1 項之交付賄賂罪。又致
    贈茶葉尋求吳曾碧幸投票支持時，既被吳曾碧幸所拒絕，而
    無受賄之意思合致，亦未完成行賄物品之交付，是核被告2
    人如事實欄所載及如附表一編號2 號所示之所為，均係犯公
    職人員選舉罷免法第99條第1 項之行求賄賂罪，公訴意旨認
    被告2 人此部分犯行，係犯同條例第99條第1 項之交付賄賂
    罪，尚屬誤解。被告2 人上開交付賄賂犯行前之行求行為，
    係屬交付賄賂之階段行為，均不另論罪。被告2 人上開交付
    及行求賄賂之犯行，雖同時該當於刑法第144 條之罪，惟因
    公職人員選舉罷免法第99條第1 項係刑法第144 條之特別規
    定，依特別法優於普通法之法律競合關係，應僅依公職人員
    選舉罷免法第99條第1 項之罪論處。被告2 人就如事實欄所
    載及如附表一編號1 至3 號所示之交付及行求賄賂犯行間，
    均有犯意聯絡及行為分擔，應依刑法第28條之規定論以共同
    正犯。又刑法於94年2 月2 日修正公布（95年7 月1 日施行
    ）刪除連續犯規定之同時，對於合乎接續犯或包括的一罪之
    情形，為避免刑罰之過度評價，已於立法理由說明委由實務
    以補充解釋之方式，發展接續犯之概念，以限縮數罪併罰之
    範圍，而多次投票行賄行為，在刑法刪除連續犯規定之前，
    通說係論以連續犯，鑑於公職人員選舉，其前、後屆及不同
    公職之間，均相區隔，選舉區亦已特定，以候選人實行賄選
    為例，通常係以該次選舉當選為目的，是於刪除連續犯規定
    後，苟行為人主觀上基於單一之犯意，以數個舉動接續進行
    ，而侵害同一法益，在時間、空間上有密切關係，依一般社
    會健全觀念，難以強行分開，在刑法評價上，以視為數個舉
    動之接續實行，合為包括之一行為予以評價，較為合理，此
    有最高法院99年度第5 次刑事庭會議決議(一)可資參照，而
    本件被告2 人主觀上係基於使被告謝文王於系爭里長選舉當
    選之動機，於如附表一「行賄時間」欄所示之系爭里長選舉
    前，分別對有投票權之歐天從、蕭淑娟、劉興亮、黃貴盛交
    付賄賂，及對吳曾碧幸行求賄賂（被告涂如臆僅參與歐天從
    、蕭淑娟、吳曾碧幸部分），而約定、行求其等需於系爭里
    長選舉投票選舉被告謝文王，主觀上顯係基於單一之犯意，
    依上所述，被告2 人之上開數交付或行求賄賂約定投票權為
    一定行使舉措，均應視為1 公職人員選舉罷免法第99條第1
    項交付賄賂犯行之數個接續實行舉動，合為包括之一行為予
    以評價，較為合理。被告2 人在偵查中自白上開公職人員選
    舉罷免法第99條第1 項之交付賄賂犯行，有筆錄附卷可稽（
    詳偵(三)卷第20至22頁），依該法第99條第5 項規定，均應減
    輕其刑。爰審酌透過選舉制度，經由選民評斷候選人之才學
    、操守、政見而選賢與能，乃現代民主政治最重要之表徵，
    且攸關國家政治之良窳及人民福祉甚鉅，而賄選為敗壞選風
    之主要根源，不僅扭曲實行民主政治之真意，亦嚴重影響選
    舉公正及社會風氣，是被告2 人交付及期約賄賂之犯行實不
    可輕恕，且其等雖曾於偵查中自白犯罪，但在審判中翻異前
    詞，矢口否認有交付及期約賄賂之犯行，犯後態度不佳，另
    其等前未曾受刑之宣告，有臺灣高等法院被告前案紀錄表在
    卷可按（詳本院卷第432 至433 頁），素行尚佳，再斟以被
    告謝文王為國中畢業，被告涂如臆為高職畢業，其等家境小
    康，經營檳榔攤維生，及其犯罪動機、手段、所生危害等一
    切情狀，分別量處如主文所示之刑。又被告2 人所犯之罪，
    既經宣告有期徒刑之刑，爰依公職人員選舉罷免法第113 條
    第3 項之規定，諭知如主文所示之褫奪公權。
  (三)被告2 人為夫妻關係，共組一家庭，2 人如同時入獄服刑，
    對其等家庭之影響甚巨，審酌本次係被告謝文王參選，為選
    舉及賄選之主角，被告涂如臆僅係擔任配角，且所涉犯行較
    少，另被告涂如臆前未曾因故意犯罪受有期徒刑以上刑之宣
    告，有臺灣高等法院被告前案紀錄表附卷可稽（詳本院卷第
    433 頁），經本件偵審程序，及被告謝文王入獄執行之啟示
    ，應可知所警惕，信無再犯之虞，是認被告涂如臆上開所宣
    告之刑，以暫不執行為適當，爰宣告緩刑5 年，以啟自新，
    惟為確保其能記取教訓並建立尊重法治之正確觀念，爰諭知
    應向公庫支付新台幣30萬元，及應受法治教育5 場次，併依
    刑法第93條第1 項第2 款之規定，諭知於緩刑期間付保護管
    束。
  (四)公職人員選舉罷免法第90條之1 第3 項（現行法第99條第3
    項）固規定預備或用以行求期約或交付之賄賂，不問屬於犯
    人與否，沒收之，但如其賄賂已交付與有投票權之人收受，
    因收受者係犯刑法第143 條第1 項之投票受賄罪，其收受之
    賄賂應依同法條第2 項之規定沒收之，如全部或一部不能沒
    收時，追徵其價額，故犯投票行賄罪者，其已交付之賄賂，
    自應依刑法第143 條第2 項之規定，於其對向共犯所犯投票
    受賄罪之從刑宣告追徵、沒收，不得再依上開規定沒收，其
    對向共犯所犯刑法第143 條第1 項之投票受賄罪，倘經檢察
    官依刑事訴訟法第253 條規定，為職權不起訴處分；或依同
    法第253 條之1 規定，為緩起訴處分，上揭已交付予對向共
    犯之賄賂，亦應由檢察官依同法第259 條之1 規定，聲請法
    院對該對向共犯宣告沒收，仍不得依公職人員選舉罷免法第
    90條之1 第3 項（現行法第99條第3 項）規定，對犯投票行
    賄罪或預備犯投票行賄罪之被告宣告沒收，此有最高法院95
    年台上字第2407號判決要旨可資參照。從而被告2 人用以行
    賄而交付予歐天從、蕭淑娟、劉興亮、黃貴盛等人（被告涂
    如臆部分僅參與歐天從、蕭淑娟部分）收受之上開茶葉，不
    論扣案與否，均毋庸在本件犯罪宣告沒收。而被告2 人用以
    行賄而準備交付予吳曾碧幸之4 兩裝阿里山茶葉2 包，既經
    吳曾碧幸拒絕收受而退回，該茶葉雖未扣案，仍應依公職人
    員選舉罷免法第99條第3 項規定，及共同正犯責任共同之原
    則，不問屬於被告2 人與否，在其等所宣告罪刑項下，均宣
    告沒收之。再者，在高雄市○○區○○里○○路223 號謝文
    王住處內查扣如附表二編號1 至2 號所示4 兩裝「杉林溪」
    茶葉19包，雖與被告2 人行賄交付之阿里山茶葉同為4 兩裝
    ，但既產自杉林溪，顯見與本件用以行賄交付之茶葉有所差
    異，在上開住處另查扣之如附表二編號3 號所示半斤裝「阿
    里山」茶葉12包，產地雖與行賄交付之4 兩裝阿里山茶葉相
    同（上開茶葉之重量均經本院於準備程序予以勘驗，有勘驗
    筆錄附卷可稽【詳本院卷第51頁】），但包裝重量既不相同
    ，與本件用以行賄交付之茶葉亦有差異，且查無證據可資證
    明被告2 人預備以上開查扣之茶葉行賄，或已用上開查扣之
    茶葉行賄，則無論證人尤明造證稱上開4 兩裝杉林溪茶葉為
    其前所販賣，尤明燦準備退還其本人，而暫放於被告謝文王
    住處，證人羅振麟證稱上開半斤裝阿里山茶葉係其致贈被告
    2 人是否與事實相符，該茶葉均無庸宣告沒收。至陳春皇所
    提出如附表二編號5 號所示之茶葉，如後所述，因無法證明
    被告成立交付賄賂罪，自亦無庸宣告沒收，另因張月香、檢
    舉人991020、A1於警詢之陳述均無證據能力，且張月香在檢
    察官偵查中亦否認持有之阿里山茶葉空罐為被告2 人所交付
    ，此外亦查無其他證據可資證明上開人等所提出如附表二編
    號7 至9 號所示之阿里山茶葉空罐、4 兩裝阿里山茶葉，為
    被告2 人預備用以行賄之物，或已用之行賄，同亦無庸宣告
    沒收，併予敘明。
四、不另為無罪諭知：
  (一)公訴意旨另略以：被告2 人為求被告謝文王於系爭里長選舉
    順利當選，或由被告謝文王單獨或由被告2 人共同基於對有
    投票權之人交付賄賂，而約其投票權為一定行使之犯意聯絡
    ，明知張吳玉香、陳春皇均係具有投票權之人，被告謝文王
    仍於99年8 月某日，至張吳玉香所經營「汶微」便利商店，
    並與被告涂如臆一起於同年9 月某日晚上，至陳春皇住處，
    接續以4 兩裝茶葉2 罐致贈張吳玉香、陳春皇，被告謝文王
    並於登記參選後某日，向張吳玉香表示其已參加系爭里長選
    舉，登記3 號，請張吳玉香支持1 票，因認被告2 人上開行
    為亦涉犯公職人員選舉罷免法第99條第1 項之交付賄賂罪。
  (二)訊據被告謝文王坦承於系爭里長選舉前，曾至張吳玉香經營
    之便利商店拜訪，並與被告涂如臆一起至陳春皇住處拜訪，
    致贈張吳玉香、陳春皇4 兩裝阿里山茶葉各2 包，但堅決否
    認有交付賄賂之犯行，辯稱係想認識陳春皇，及宣傳關帝廟
    之慶典、廟會活動，因而拜訪張吳玉香、陳春皇，另為姪兒
    推銷茶葉，因而致贈上開茶葉供試喝，拜訪時並未決定亦未
    登記參加系爭里長選舉，不可能請張吳玉香、陳春皇投票支
    持，伊未交付賄賂請張吳玉香、陳春皇於系爭里長選舉投票
    支持云云。另訊據被告涂如臆坦承於被告謝文王拜訪陳春皇
    時，陪同前往，並致贈4 兩裝阿里山茶葉2 包，但亦堅決否
    認有交付賄賂之犯行，同上辯稱僅係陪夫婿被告謝文王一同
    前往拜訪，與被告謝文王一起拜訪陳春皇時，被告謝文王尚
    未決定參選系爭里長選舉，所以未向陳春皇請求支持，僅係
    單純想幫姪兒楊宗翰推銷茶葉，伊未與被告謝文王共同交付
    賄賂請陳春皇於系爭里長選舉投票支持云云。經查：
  1.被告謝文王、涂如臆上開於系爭里長選舉前，拜訪選舉人張
    吳玉香、陳春皇，並致贈4 兩裝阿里山茶葉2 包之所承（被
    告涂如臆僅參與拜訪及致贈陳春皇部分），核與證人張吳玉
    香、陳春皇所證大致相符，有筆錄附卷可稽（張吳玉香部分
    詳偵(一)卷第116 至118 頁、121 至123 頁及本院卷第185 至
    196 頁，陳春皇部分詳偵(一)卷第71至74頁及本院卷第210 至
    224 頁），且張吳玉香、陳春皇均為該選舉有選舉權之大灣
    里里民，有高雄市選舉委員會函及所附選舉人名冊附卷可稽
    （詳本院卷第41至47頁），並有陳春皇提出之受贈茶葉2 包
    扣案可佐（詳偵(一)卷第68至69頁相片4 張、偵(四)卷第27至28
    頁法務部調查局高雄調查站扣押物品清單1 份），是上開所
    承及所證均堪信為真實，則依被告2 人所承、證人張吳玉香
    、陳春皇所證及上開其他證據所示，張吳玉香、陳春皇為系
    爭里長選舉之選舉權人，被告謝文王於系爭里長選舉前，曾
    拜訪上開選舉權人，被告涂如臆於被告謝文王拜訪陳春皇時
    ，曾陪同前往，上開選舉權人均受贈4 兩裝阿里山茶葉2 包
    之事實，應可認定。
  2.如上所述，被告2 人所供協助推銷之姪兒楊宗翰，至本件查
    獲在警詢製作筆錄時，仍不知被告2 人有協助其推銷茶葉之
    意，則被告2 人辯稱致贈茶葉係為姪兒推銷，顯不足採信。
    又依張吳玉香證稱略以：919 颱風水災前1 個多月（張吳玉
    香就拜訪及致贈時間之證述，警詢及審理中所證有出入，審
    理中證稱為5 、6 月【詳本院卷第193 頁】）謝文王至伊經
    營之便利商店致贈茶葉時，因客人多，只說茶葉係其弟弟所
    製作，要伊喝喝看，即將茶葉禮盒放於櫃台旁邊而離去，前
    未曾致贈禮物予伊，拜訪時亦未提及關帝廟建醮之事等語（
    詳偵(一)卷第117 頁、第122 頁、本院卷第185 至190 頁），
    陳春皇證稱略以：約6 月中旬，謝文王夫婦拜訪及致贈茶葉
    時，僅說要認識伊，並表示還要拜訪大灣里另外14位鄰長，
    2 、3 分鐘後隨即離開，該次拜訪前並不認識謝文王夫婦等
    語（詳偵(一)卷第72頁、偵(三)卷第41至42頁、本院卷第211 至
    214 頁），被告謝文王拜訪張吳玉香及被告2 人拜訪陳春皇
    時，停留時間既短，且並未提及關帝廟慶典、廟會活動等事
    宜，則被告謝文王辯稱係為關帝廟宣傳慶典、廟會活動之目
    的而為拜訪，亦無可採。另依上開最高法院判決意旨所示，
    僅需行賄者、受賄者於行賄、受賄當時，均預期於有意參選
    之人成為候選人後，再由受賄之主體即有投票權之人履行投
    票選舉該特定候選人之約定條件，而日後該有意參選者亦登
    記成為候選人，且受賄者亦成為有投票權人之時，犯罪構成
    要件即屬成就，不因其賄選在先，而影響犯罪之成立，而本
    件拜訪及致贈茶葉之時間雖在系爭里長選舉前，無論係在關
    帝廟神明誕辰（8 月4 日）後之919 颱風水災前，或在關帝
    廟前，均屬緊接選舉活動進行前之期間，候選人本有可能提
    前展開競選佈局或活動，故被告2 人辯稱拜訪張吳玉香、陳
    春皇時（被告涂如臆僅參與陳春皇部分）尚未決定參加系爭
    里長選舉而無可能交付賄賂，核與上開說明不符，亦無可採
    。則本件拜訪張吳玉香、陳春皇部分，需加以探究者，為拜
    訪前後，被告2 人是否已充分表達交付賄賂約使張吳玉香、
    陳春皇就投票權為一定行使之意，及張吳玉香、陳春皇已否
    知悉被告2 人上開表達之意。
 3.本件被告2 人所拜訪及致贈茶葉之對象（被告涂如臆僅參與
    歐天從、吳曾碧幸、蕭淑娟、陳春皇部分），除張吳玉香、
    蕭淑娟外，均為選區大灣里之鄰長或其家人，張吳玉香、蕭
    淑娟雖非鄰長，但張吳玉香經營便利商店，蕭淑娟經營早餐
    店，依其等之工作性質，平日較有機會接觸其他選民，故上
    開人等均堪認係在系爭里長選舉之選區較有影響力之人，而
    依上開人等之上開所證，張吳玉香雖與被告謝文王有租賃關
    係，本即認識，但多年來被告謝文王並未致贈禮物予張吳玉
    香，另劉興亮雖因同為關帝廟之委員（被告謝文王為副主任
    委員），而在案發前即認識被告謝文王，但彼此間並無往來
    或特別交情，蕭淑娟雖因買賣早餐而與被告2 人認識，但並
    無深交，另歐天從、吳曾碧幸、陳春皇、黃貴盛前均不認識
    被告2 人，被告2 人突對上開人等登門拜訪及致贈茶葉（被
    告涂如臆僅參與歐天從、吳曾碧幸、蕭淑娟、陳春皇部分）
    ，而時間選在被告謝文王參加競選之系爭里長選舉前，希望
    換得上開人等在選舉之投票支持，並於競選期間發揮影響力
    協助拉票之意，甚為明確，從而應認被告謝文王拜訪張吳玉
    香及致贈茶葉，被告2 人拜訪陳春皇及致贈茶葉，主觀動機
    上，均係為取得在系爭里長選舉之投票支持。
  4.張吳玉香於4 、5 年前，即將位於高雄市仁武區○○○路
    100 號之1 土地及坐落其上之1 樓鐵皮屋，出租予被告謝文
    王夫婦經營檳榔攤，業經其證述在卷（詳偵(一)卷第116 頁反
    面、本院卷第185 頁），核與被告謝文王競選名片上記載「
    卡多利檳榔負責人」之情相符（詳警卷第33頁），所證尚堪
    信為真實。而依張吳玉香於99年11月3 日之警詢初供證稱略
    以：謝文王至伊經營之便利商店致贈茶葉時，說茶葉係其弟
    弟所製作，要伊喝喝看，並將茶葉放在櫃子下面後即離去，
    當時伊認為因長期租賃關係，謝文王才會送他弟弟製作的茶
    葉，當時並沒有提到選舉的事等語（詳偵(一)卷第117 頁），
    且於嗣後檢察官偵查中及本院審理中，證述情形均大致相同
    ，有筆錄附卷可稽（詳偵(一)卷第122 頁、偵(四)卷第49頁、本
    院卷第188 頁），張吳玉香上開證述內容既自始至終大致相
    同，自難逕認有何不實，且被告謝文王既長期向其租賃上開
    土地及鐵皮屋經營檳榔攤，偶爾贈送茶葉致意，合於社會常
    情，況被告謝文王既告知係弟弟所製作之茶葉，要請張吳玉
    香喝喝看，而未提及將參選之情，則張吳玉香予以收受，亦
    難遽認與系爭里長選舉必有關連，另因喝茶為現今社會多數
    人之嗜好，即使本身無喝茶習慣，以之轉送他人亦相當容易
    ，是雖張吳玉香證稱本身未有喝茶習慣（詳偵(一)卷第117 頁
    ），亦難認其收受之行為有何不合之處。至被告謝文王於檢
    察官偵查中，雖曾自白此部分亦屬交付賄賂之犯罪，但審酌
    其既有上開交付及期約賄賂之犯行，且於相同期間內，致贈
    相同之茶葉予張吳玉香，而如上所述，此部分致贈亦有尋求
    在系爭里長選舉投票支持之動機，自有可能在檢察官曉以大
    義而決定自白犯罪時，誤認此部分亦屬交付賄賂之犯罪，是
    尚難因被告謝文王於檢察官偵查中曾為自白，即逕認張吳玉
    香收受本件茶葉時，知悉被告謝文王致贈茶葉之上開動機。
    而張吳玉香在獲贈茶葉時，既不知被告謝文王致贈茶葉尋求
    其於系爭里長選舉予以投票支持，且依其另證稱略以：謝文
    王於抽籤當天經過其所經營之便利商店前，雖有向伊表示抽
    中3 號，請求支持1 票等語（詳偵(一)卷第117 頁反面、第
    122 頁），但其與被告謝文王間既有上開長期租賃關係，且
    被告謝文王致贈茶葉時如上所述，係表示該茶葉為弟弟所製
    ，因而請其試喝，事後雖有尋求支持，又僅係經過時為形式
    上為請託，並未停留較久時間而為深談，自難認該形式上之
    請託已可使張吳玉香知悉被告謝文王係以致贈茶葉約其在系
    爭里長選舉投票支持，此外亦無其他證據可資證明張吳玉香
    已知上開致贈茶葉之動機，而仍以受賄之意思收受茶葉，依
    上開最高法院96年度台上字第1133號判決意旨所示，自難認
    被告謝文王此部分之所為，亦成立公職人員選舉罷免法第99
    條第1 項之交付賄賂罪。
  5.依陳春皇於警詢證稱略以：被告謝文王夫婦拜訪至伊住處時
    ，表示係附近卡多利檳榔攤老闆，想認識伊，並要拜訪大灣
    里另14位鄰長，交談一會而即離開，沒有談到要參選，亦未
    請伊助選拉票等語（詳偵(一)卷第65至66頁），且其於檢察官
    偵查中及本院審理時，所證亦大致相符，有筆錄附卷可稽（
    詳偵(一)卷第71至74頁、偵(三)卷第41至42頁、本院卷第210 至
    224 頁），該部分所證前後既大致相符，且其就收受茶葉之
    事實並未加以隱瞞，自難認有何不實，而依陳春皇於警詢同
    日之檢察官偵查中所證，被告2 人自該次拜訪至其被查獲製
    作警詢筆錄前，並未有再次前往拜票（詳偵(一)卷第72頁），
    此外亦查無其他證據可資證明被告2 人曾告知陳春皇，被告
    謝文王參加系爭里長選舉之情而請求投票支持，則尚難使一
    般人認陳春皇已知上開致贈茶葉之動機，仍以受賄之意思收
    受茶葉而無疑，依上開最高法院96年度台上字第1133號判決
    意旨所示，亦難認被告2 人此部分之所為，亦成立公職人員
    選舉罷免法第99條第1 項之交付賄賂罪。至陳春皇雖自承於
    系爭里長抽籤當日知悉被告謝文王參加系爭里長選舉（詳偵
    (三)卷第43頁），但因被告謝文王夫婦本在系爭里長選舉之高
    雄市仁武區大灣里經營檳榔，生意上本有與當地仕紳建立良
    好互動之必要，陳春皇為該里14鄰鄰長（詳本院卷第210 頁
    陳春皇筆錄），則被告2 人上開拜訪該里里長之表示，可能
    使陳春皇誤認該次拜訪，僅係通常生意上之拜會，既未再次
    造訪尋求投票支持，自難認可與系爭里長選舉劃上等號，是
    尚無法因陳春皇日後知悉被告陳文王參選之情，逕認陳春皇
    已有被告2 人以茶葉賄選之認識仍不改收受之念；另如上所
    述，亦不得以被告2 人於檢察官偵查中，雖曾自白此部分亦
    屬交付賄賂之犯罪，逕認陳春皇收受本件茶葉之前後，知悉
    被告2 人致贈茶葉之動機而仍收受。
  (三)綜上所述，本件致贈茶葉之動機雖係尋求系爭里長投票支持
    ，但既無足夠證據可資證明張吳玉香、陳春皇於收受茶葉之
    時或其後，對上開交付賄賂約其等於系爭里長選舉投票支持
    之動機已有所知悉，仍以受賄之意思收受茶葉且不改其念，
    此部分自屬不能證明被告犯罪，本應為無罪之諭知，但公訴
    意旨既認此部分與被告2 人上開共同犯公職人員選舉罷免法
    第99條第1 項付賄賂罪之有罪部分，有接續犯之實質上一罪
    關係，爰不另為無罪之諭知。
據上論斷，應依刑事訴訟法第299 條第1 項前段，公職人員選舉
罷免法第99條第1 項、第3 項、第5 項、第113 條第3 項，刑法
第11條、第28條、第37條第2 項、第74條第1 項第1 款、第2 項
第4 款、第8 款、第93條第1 項第2 款，判決如主文。
本案經檢察官魏豪勇到庭執行職務。
中    華    民    國   100    年    8     月    16    日
                刑事第六庭審判長法  官  李璧君
                                法  官  曾鈴
                                法  官  鄭峻明
以上正本證明與原本無異。
如不服本判決應於收受判決後10日內向本院提出上訴書狀，並應
敘述具體理由。其未敘述上訴理由者，應於上訴期間屆滿後20日
內向本院補提理由書(均須按他造當事人之人數附繕本)「切勿逕
送上級法院」。
中    華    民    國  100     年    8    月    16    日
                                書記官  吳韻芳
附錄論罪科刑法條：
公職人員選舉罷免法第99條
對於有投票權之人，行求期約或交付賄賂或其他不正利益，而約
其不行使投票權或為一定之行使者，處3 年以上10年以下有期徒
刑，得併科新台幣1 百萬元以上1 千萬元以下罰金。
預備犯前項之罪者，處1 年以下有期徒刑。
預備或用以行求期約或交付之賄賂，不問屬於犯人與否，沒收之
。
犯第1 項或第2 項之罪，於犯罪後六個月內自首者，減輕或免除
其刑；因而查獲候選人為正犯或共犯者，免除其刑。
犯第1 項或第2 項之罪，在偵查中自白者，減輕其刑；因而查獲
候選人為正犯或共犯者，減輕或免除其刑。
附表一：
┌─┬───┬─────┬────┬──────────┐
│編│行賄  │受賄之人（│行賄時間│賄    選    經    過│
│號│之人  │大灣里民）│（99年）│                    │
├─┼───┼─────┼────┼──────────┤
│1 │謝文王│歐天從（第│7 月或8 │謝文王及涂如臆於99年│
│  │涂如臆│13鄰鄰長）│月間之某│7 月或8 月間某日，一│
│  │      │          │日下午及│起至歐天從住處，以如│
│  │      │          │約1 個月│附表二編號4 號所示茶│
│  │      │          │後某日  │葉贈送歐天從，謝文王│
│  │      │          │        │並請歐天從支持其參選│
│  │      │          │        │年底里長選舉，約1 個│
│  │      │          │        │月後，謝文王騎機車經│
│  │      │          │        │過巧遇準備出門運動之│
│  │      │          │        │謝文王時，告知其將參│
│  │      │          │        │加系爭里長選舉。    │
├─┼───┼─────┼────┼──────────┤
│2 │謝文王│吳曾碧幸（│7 月或8 │謝文王及涂如臆一起至│
│  │涂如臆│第2 鄰鄰長│月間之某│吳曾碧幸位於高雄市仁│
│  │      │吳糧穎之母│日      │武區○○○街191 號住│
│  │      │）        │        │處，以4 兩裝阿里山茶│
│  │      │          │        │葉2 包贈送吳曾碧幸，│
│  │      │          │        │謝文王並請吳曾碧幸及│
│  │      │          │        │其子吳糧穎支持其參加│
│  │      │          │        │系爭里長選舉，惟遭吳│
│  │      │          │        │曾碧幸退回茶葉拒絕。│
├─┼───┼─────┼────┼──────────┤
│3 │謝文王│蕭淑娟（早│8 月1 日│謝文王及涂如臆一起至│
│  │涂如臆│餐店老闆娘│至10日間│蕭淑娟住處，以4 兩裝│
│  │      │）        │某日晚上│阿里山茶葉2 包向蕭淑│
│  │      │          │7 時許  │娟賄選，謝文王請蕭淑│
│  │      │          │        │娟支持其參加系爭里長│
│  │      │          │        │選舉，並代為向早餐店│
│  │      │          │        │之客人拉票。        │
├─┼───┼─────┼────┼──────────┤
│4 │謝文王│劉興亮（關│9 月1 日│謝文王於99年9 月1 日│
│  │      │帝廟委員）│至19日間│至19日間某日，至劉興│
│  │      │          │某日及2 │亮住處，以如附表二編│
│  │      │          │、3日後 │號6 號所示茶葉贈送劉│
│  │      │          │        │興亮，2 、3 日後，謝│
│  │      │          │        │文王又至劉興亮住處，│
│  │      │          │        │請劉興亮支持其參選系│
│  │      │          │        │爭里長選舉，並遞交參│
│  │      │          │        │選名片1 張。        │
├─┼───┼─────┼────┼──────────┤
│5 │謝文王│黃貴盛（第│9 月間某│謝文王於99年9 月間某│
│  │      │7鄰鄰長） │日及10月│日，至黃貴盛位於高雄│
│  │      │          │下旬某日│市仁武區赤山村赤西中│
│  │      │          │        │街149 號住處，以4 兩│
│  │      │          │        │裝阿里山茶葉2 包贈送│
│  │      │          │        │黃貴盛，並於同年10月│
│  │      │          │        │下旬某日，在路上與黃│
│  │      │          │        │貴盛相遇時，謝文王又│
│  │      │          │        │拜託黃貴盛支持參選系│
│  │      │          │        │爭里長選舉。        │
└─┴───┴─────┴────┴──────────┘
附表二：
┌──┬───────────────┬──┬─────┐
│編號│品名                          │數量│查獲地點  │
├──┼───────────────┼──┼─────┤
│ 1  │4 兩裝杉林溪茶葉（綠色包裝）  │13包│謝文王住處│
├──┼───────────────┼──┼─────┤
│ 2  │4 兩裝杉林溪茶葉（紅色包裝）  │6 包│謝文王住處│
├──┼───────────────┼──┼─────┤
│ 3  │半斤裝阿里山茶葉（含包裝罐）  │12包│謝文王住處│
├──┼───────────────┼──┼─────┤
│ 4  │4 兩裝阿里山茶葉（含包裝罐）  │2 包│歐天從住處│
├──┼───────────────┼──┼─────┤
│ 5  │4 兩裝阿里山茶葉（含包裝罐）  │2 包│陳春皇提出│
├──┼───────────────┼──┼─────┤
│ 6  │4 兩裝阿里山茶葉（含包裝罐、提│2 包│劉興亮提出│
│    │袋）                          │    │          │
├──┼───────────────┼──┼─────┤
│ 7  │4 兩裝阿里山茶葉空罐          │1 個│張月香提出│
├──┼───────────────┼──┼─────┤
│ 8  │4 兩裝阿里山茶葉（含包裝罐）  │1 包│991020提出│
├──┼───────────────┼──┼─────┤
│ 9  │4 兩裝阿里山茶葉（含包裝罐）  │2 包│A1提出    │
└──┴───────────────┴──┴─────┘